臺灣臺中地方法院民事判決
                                      110年度訴字第708號
原      告  張陳坤蕊
訴訟代理人  張瑞智  
被      告  財政部國有財產署

法定代理人  曾國基  
訴訟代理人  趙子賢  
複  代理人  林琦勝律師
            黃曉薇律師
被      告  徐銀椿  
上列當事人間請求袋地通行權等事件，本院於民國110年10月15
日言詞辯論終結，判決如下：
    主  文
原告之訴駁回。
訴訟費用由原告負擔。
    事實及理由
一、原告主張：伊所有之臺中市○○區○○段00000地號土地（下稱
    系爭土地）為袋地，過往均經由被告財政部國有財產署（下
    稱國產署）所管理同段17-31地號土地（下稱系爭17-31地號
    土地）、被告徐銀椿所有臺中市○○區○○○段0地號土地（下稱
    系爭1地號土地）上之產業道路對外聯絡。徐銀椿因與原告
    交惡，遂在系爭1地號土地堆置雜物，阻礙伊通行。伊雖曾
    向國產署申請通行系爭17-31地號土地最西側部分，然該部
    分目前無法供重型車輛通行，需鋪設路面，且有壕溝阻斷，
    而須以鐵片架設簡易通行橋梁，實不適宜通行。故系爭土地
    僅現為袋地，僅能經由系爭17-31地號土地、系爭1地號土地
    通行當地田間產業道路，別無其他通行方法，且此為對周圍
    地損害最少之通行方案等情。爰依民法第787條規定，求為
    確認伊對徐銀椿所有之系爭1地號土地、國產署管理之系爭1
    7-31地號土地各如附圖一所示A、B部分之通行權存在。
二、被告則以：
  ㈠徐銀椿：原告從民國104年就經由向國產署申請之道路通行，
    該方案雖需經過灌溉溝渠，然寬度約90公分，上面蓋有鐵板
    可供通行，可見系爭土地已與公路有適宜之聯絡。系爭1地
    號土地是私人土地，伊確實有在其上置放一些廢棄物，原告
    無法經由伊土地通行等語，資為抗辯。
  ㈡國產署：原告前於104年12月間，就系爭土地已向國產署中區
    分署申請自同段17-18地號土地（下稱系爭17-18地號土地）
    南側地籍線連接長度5公尺，道路寬度3公尺之通道向西通行
    如附圖二編號⑦所示之方案（下稱104年12月方案），國產署
    中區分署亦同意上開方案，提供部分土地供原告作為聯外道
    路，系爭土地已有適當之聯外道路，並非袋地。縱認系爭土
    地為袋地，原告應證明其主張之通行方案為最小損害之方法
    等語，資為抗辯。
  ㈢均聲明：原告之訴駁回。
三、得心證之理由：
  ㈠按數宗土地同屬於一人所有，讓與其一部或同時分別讓與數
    人，而與公路無適宜之聯絡，致不能為通常使用者，土地所
    有人因至公路，僅得通行受讓人或讓與人或他分割人之所有
    地。此觀民法第789條第2項即明。復按土地相鄰關係，乃民
    法為調和鄰接不動產之利用，而擴張或限制不動產所有權之
    制度。就鄰地通行關係而言，無論權利人取得者為民法第78
    7條第1項之有償通行權，抑或同法第789條第1項規定之無償
    通行權，均以土地與公路無適宜之聯絡，致不能為通常之使
    用為要件。
  ㈡經查，系爭土地與系爭17-18地號土地均於42年8月1日自同段
    17-3地號土地分割所出，原均為訴外人張秋正所有；系爭土
    地於102年3月7日以夫妻贈與為登記原因，移轉所有權予原
    告；系爭17-18號土地於108年7月3日以繼承為原因，移轉為
    原告與張瑞智等人公同共有。又系爭1地號土地重測前為臺
    中市○○區○○段00地號土地等節，有系爭土地、系爭1地號土
    地、系爭17-18地號土地地籍異動索引、土地登記第一類謄
    本可查（見本院卷第21、29、137至139、147至157、161、1
    67頁），可彰系爭土地與系爭17-18地號土地原同屬一人所
    有，而系爭1地號土地與系爭土地非出於同一分割母地。依
    前開法條意旨，原告所有系爭土地需至公路，亦僅得通行系
    爭17-18地號土地，尚不得主張通行徐銀椿所有系爭1地號土
    地。
　㈢又本件原告於104年12月30日，以系爭土地乃袋地為由，申請
    通行國產署管理之系爭17-31地號內如附圖二編號⑦所示之國
    有土地，面積合計105 平方公尺，經國產署於同年12月31日
    同意通行，通行道路自系爭17-18地號土地南側地籍線連接
    長度5公尺，道路寬度3公尺之通道向西通行乙節，有國產署
    104年12月31日台財產中改字第10450019020號函可考（見本
    院卷第79至83、111至119頁），可見系爭土地已得經由同段
    17-18地號土地對外通行，且依其申請通行位置之長度、寬
    度，應認已為與公路有適宜之聯絡。
  ㈣原告雖主張上開國產署同意之通行道路，地面荒蕪，需投入
    大量金錢修築路面，且須搭蓋鐵板才能通過橫亙之灌溉溝渠
    ，如其租借之鐵板遭出租人收回，就無法通行系爭土地。且
    大型農機具要通行104年12月方案之通路，寬度幾乎剛好並
    不方便等語。然查，系爭17-18地號土地已得經由104年12月
    方案與公路聯絡，業如前述，縱需搭設鐵板通過灌溉溝渠，
    然原告亦自承系爭17-18地號土地可以對外通行，只是要繞
    行等語（見本院卷第237頁），可見並非無適宜連絡之情形
    。是原告所有系爭土地已非袋地，不得向被告請求通行其等
    所有之土地，已堪認定。又原告聲請本院現場履勘並測量其
    主張之通行方案，因其無通行被告土地之依據，故本院認無
    調查之必要，併此說明。
　㈤另依原告104年12月30日填具之切結書第4條所載：申請人須
    於國有土地設置通行相關設施者，應先徵得目的事業主管機
    關及國產署中區分署同意。相關設施之設置費用、施工安全
    及維護管理責任均由申請人負擔等內容（見本院卷第81頁）
    ，可見若因通行須設置相關設施，得向目的事業主管機關及
    國產署中區分署申請，且原告亦未提出目的事業主關機關拒
    絕其架設通行所必須橋樑之事證，故原告亦不得以104年12
    月方案所蓋鐵板是向他人租借，倘經收回即無法通行或該路
    面泥濘荒蕪為由，主張需通行系爭1地號土地、系爭17-31南
    向部分之土地，附此說明。
　㈥再按民法第818規定，除共有人就土地使用收益權能之分配另
    有約定外，本得於無害於他共有人權利之限度內，按其應有
    部分，對共有土地全部，行使包括通行在內之使用收益權利
    ，而無須他共有人之同意（最高法院109年台上字第2268號
    判決意旨參照）。是原告既同為系爭17-18地號土地之共有
    人，其對系爭17-18地號土地全部，無須他共有人之同意，
    而得行使包括通行在內之使用收益權利，其欲從系爭土地對
    外通行，亦得本於公同共有人身分，通行系爭17-18地號土
    地。故原告主張其雖為系爭17-18地號土地之共有人，然通
    行104年12月方案仍須先經由系爭17-18地號土地，始得連接
    前開通路，有使用其他共有人持分之疑慮等語，並無可取。
　㈦本件原告係請求依其訴之聲明為判決，並請求本院無庸斟酌
    其他通行方案（見本院卷第237頁），可見原告乃就某特定
    位置、範圍之土地通行權訴請確認解決，其訴訟性質即屬確
    認之訴，本院審酌上情，認原告所有系爭土地，業得經由系
    爭17-18地號土地而有適宜聯絡至公路，自無捨該途徑而主
    張通行被告土地之理，故其前開主張，即非可採。
四、綜上所述，原告不得主張其對系爭1地號土地、系爭17-31地
    號土地有通行權，其依民法第787條規定，求為確認其對徐
    銀椿所有之系爭1地號土地、國產署管理之系爭17-31地號土
    地各如附圖一所示A、B部分之通行權存在之判決，為無理由
    ，不應准許。
五、本件事證已臻明確，兩造其餘主張、陳述及所提之證據，經
    審酌後認為均不足以影響本判決之結果，爰不逐一論列，併
    此敘明。
六、據上論結，本件原告之訴為無理由，依民事訴訟法第78條，
    判決如主文。
中　　華　　民　　國　　110 　年　　11　　月　　5 　　日
　　              民事第一庭  審判長法　官  許石慶
　　                                法  官  廖欣儀
　　                                法  官　鍾宇嫣
以上正本，係照原本作成。
如對本判決上訴，須於判決送達後20日內向本院提出上訴狀（須
附繕本），如委任律師提起上訴者，應一併繳納上訴審裁判費。
中　　華　　民　　國　　110 　年　　11　　月　　5 　　日
                                    書記官